【裁判字號】    96,易,1489
【裁判日期】    970122
【裁判案由】    詐欺
【裁判全文】
臺灣彰化地方法院刑事判決              96年度易字第1489號
公  訴  人  臺灣彰化地方法院檢察署檢察官
被      告  乙○○
上列被告因詐欺案件，經檢察官提起公訴（96年度偵字第5160號）
，本院判決如下：
    主    文
乙○○幫助意圖為自己不法之所有，以詐術使人將本人之物交付
，累犯，處有期徒刑壹年肆月，減為有期徒刑捌月。
    事    實
一、乙○○前因妨害自由案件，經臺灣高等法院臺中分院以92年
    度重上更三字第50號判決有期徒刑1年2月確定，於民國95年
    4月11日縮短刑期假釋出監，並於95年8月22日縮刑期滿假釋
    未經撤銷，視為徒刑執行完畢。猶不知悔改，雖能預見一般
    人取得他人金融機構帳戶之行徑，常與財產犯罪之需要密切
    相關，且取得他人存摺之目的在於取得贓款及掩飾犯行不易
    遭人追查，又對於提供帳戶雖無引發他人萌生犯罪之確信，
    但仍以縱若有人持以犯罪亦不違反其幫助犯罪之本意，基於
    幫助詐騙集團向不特定人詐欺之犯意，於96年3月29日起至
    同年4月2日間之某不詳時間，在不詳地點，以不詳之代價，
    將自己所申辦之彰化中庄仔郵局帳戶（局號：0000000號、
    帳號：0000000號）之存摺、金融卡、密碼及印章交付予不
    詳姓名年籍之人，而容認他人使用該郵局帳戶作為詐欺集團
    不詳姓名年籍成年成員遂行詐欺取財犯罪之工具。其後於96
    年4月4日10時許，住在臺南縣佳里鎮○○街18巷7號之甲○
    ○○，遭取得上開帳戶資料之詐欺集團不詳姓名年籍成年成
    員之施用詐術，佯稱其涉嫌洗錢，須將指定款項匯入上開指
    定之帳戶，始能解決等語，甲○○○因此陷於錯誤，而依上
    開詐欺集團成員之指示匯款新臺幣 (下同)80 萬元至乙○○
    上開郵局帳戶內，旋即由該詐欺集團之不詳姓名年籍成年成
    員，立即於同日13時27分許，至臺中縣烏日鄉○○○道郵局
    ，利用乙○○上開帳戶之存摺、印鑑章，填載80萬元之提款
    單，將前揭入帳款項全數領出，以此方式詐欺取得財物得手
    。嗣經甲○○○察覺有異，而向警方報案後，循線查獲，始
    知上情。
二、案經彰化縣警察局彰化分局報請臺灣彰化地方法院檢察署檢
    察官偵查起訴。
    理    由
壹、程序部分：
    本案下列引用之供述及非供述證據，經本院依法踐行調查證
    據程序，公訴人及被告均不爭執各該證據之證據能力，且亦
    查無依法應排除其證據能力之情形，是後述所引用證據之證
    據能力均無疑義，合先敘明。
貳、實體部分：
一、訊據被告乙○○固坦承上開帳戶係其所申請開立，惟矢口否
    認有何上開幫助詐欺犯行，辯稱：於96年3月底時，因為我
    要和朋友去大陸處理他的業務，我朋友有匯2、3千元機票錢
    到這個帳戶，我去領完款後，將存摺、金融卡、印章都放在
    我的機車坐墊底下置物箱，機車停在彰化火車站旁，密碼我
    抄在存摺裡面，隔7、8天以後回來，到4月10-11日才想到，
    發現存摺、金融卡、密碼及印章掉了，我打電話到郵局掛失
    ，郵局才告訴我，這個帳號被凍結，隔2-3天我到警察局做
    筆錄云云。惟查：
(一)、本件被害人甲○○○遭詐欺集團成員以電話詐騙而匯款至上
    開被告所申設之帳戶一節，業據證人甲○○○於警詢時指述
    前揭被害情節明確，並有匯款申請書回條、上開帳戶申設人
    開戶資料及交易明細資料、提款單影本各1件附卷可稽，堪
    先認定。
(二)、金融存款帳戶事關存戶個人財產權益之保障，其與存戶及金
    融卡或印鑑卡結合，專有性自屬更高，若落入不明人士手中
    ，極易被利用為取贓之犯罪工具，是一般人均有妥為保管以
    防止他人任意使用之認識。被告前係從事金融相關事業，且
    其自電視報導中亦得知詐騙集團之相關資訊，此據被告於本
    院審理時供述在卷。則被告顯然應知將上開帳戶存摺、印鑑
    章、提款卡妥為保管，豈有置於公眾得出入場所之機車置物
    箱多日致遭竊取之理？更何況，一般人均知不應將密碼書寫
    在提款卡上，或使用生日作為密碼，以免遭盜領款項，惟據
    被告於檢察官訊問時卻供稱：其有將密碼改為出生年月日，
    並書立在卡片上等情，此顯悖於一般管理帳戶存摺、金融卡
    之常情。其所辯上開帳戶存摺、金融卡及密碼等物係放於機
    車置物箱中失竊云云，實難採信。
(三)、參以時下詐欺集團成員收購取得人頭帳戶之常見手法，渠等
    利用部分民眾需款孔急或貪圖小利之心理因素，藉由登報或
    隨機搭訕招攬方式獲取存摺、金融卡及密碼之情形甚為常見
    ，執行上亦無重大困難，而原帳戶所有人既係出於自願提供
    帳戶供渠等犯罪使用，事後自行凍結帳戶、變更密碼或申請
    將原提款卡作廢並補發新卡之可能性較低；相對而言，如該
    存摺、提款卡及密碼係以盜贓方式取得，則該詐欺集團成員
    自須承擔原帳戶所有人隨時報警或求助金融機構應變處理之
    危險，進而使其費心詐騙之款項入帳後，面臨無法領出之窘
    境。是以詐欺集團成員果真確有使用人頭帳戶之必要，大可
    透過其他管道平和取得並安心使用，根本毋庸竊取被告所使
    用帳戶之存摺、金融卡，徒增日後作為詐欺得款匯入帳戶時
    無從提領甚或遭警查獲之風險。
(四)、按刑法第13條所稱之故意本有直接故意（確定故意）與間接
    故意（不確定故意）之別，條文中「行為人對於構成犯罪之
    事實，明知並有意使其發生者」為直接故意，至於「行為人
    對於構成犯罪之事實，預見其發生而其發生並不違背其本意
    者」則屬間接故意；又間接故意與有認識的過失（又稱疏虞
    過失）之區別，在於二者對構成犯罪之事實雖均預見其能發
    生，但前者對其發生並不違背其本意，後者則確信其不發生
    。而金融機構帳戶之申請甚為簡易方便，如係基於正當用途
    而有使用帳戶之必要，通常需用人得以自己名義申請辦理即
    可，本無借用他人帳戶掩飾資金流向之必要。倘取得帳戶之
    人非將被告提供之金融機構帳戶作為犯罪所得存提進出及其
    他不法用途，豈須向被告收取存摺、金融卡供己使用？又被
    告率將自己所有金融機構帳戶交予他人使用，衡之常情，如
    此乖離常態之交易行為，就一般具有相當社會經驗之人而言
    ，當可輕易預見該人取得存摺、提款卡係供作非法使用。再
    者，蒐集他人金融機構帳戶作為被害人匯入款項之交易媒介
    ，用以隱匿真正犯罪者身分及資金流向之犯罪模式，多係用
    於詐欺取財之犯罪類型，此乃一般使用人頭帳戶常見之非法
    利用類型，復經大眾傳播媒體再三披露，被告亦無從諉為不
    知。則被告提供之金融機構帳戶嗣經他人用於詐欺取財之不
    法用途，此種犯罪手法仍未逸脫於被告幫助他人犯罪意思之
    外，即屬被告所預見。而被告提供金融機構帳戶在先，縱已
    得悉可能作為上開犯罪用途，卻又容任該項犯罪行為之繼續
    實現，毫無積極取回前揭物品或其他主觀上認為不致發生該
    項犯罪結果之確信，足徵前揭犯罪行為自仍不違其本意，被
    告應具有幫助他人詐欺取財犯罪之間接故意，殆無疑義。
(五)、綜上所述，被告前揭所辯顯係事後飾卸之詞，均無足採。本
    案事證明確，被告犯行洵堪認定，應予依法論科。
二、按刑法上之幫助犯，係對於犯罪與正犯有共同之認識，而以
    幫助之意思，對於正犯資以助力，而未參與實施犯罪之行為
    者而言（最高法院75年度臺上字第1509號、88年度臺上字第
    1270號判決意旨可資參照）。是以，如未參與實施犯罪構成
    要件之行為，且係出於幫助之意思提供助力，即屬幫助犯，
    而非共同正犯。查前揭真實姓名、年籍均不詳之詐欺集團成
    年人，基於意圖為自己不法所有之犯意，以上述之方式，使
    被害人陷於錯誤，因而交付本人之財物，該詐欺集團成員所
    為，係犯刑法第339條第1項之詐欺取財罪。被告雖有將上開
    銀行帳戶之存摺、金融卡及密碼提供予施以詐騙者使用，已
    如前述，惟既未見其有何參與詐騙被害人行為之積極證據，
    固無從認屬上開詐欺取財行為之共同正犯。然而，被告將其
    所有之上開帳戶提供予他人作為詐欺取財之指定帳戶，乃係
    基於幫助他人詐欺取財之犯意，而被告提供上揭帳戶予他人
    之行為，復屬詐欺取財構成要件以外之行為，則被告自屬以
    幫助之意思，參與詐欺取財構成要件以外之行為，是核被告
    所為，係犯刑法第30條第1項前段、第339條第1項之幫助詐
    欺取財罪。被告曾受如犯罪事實欄所示之確定判決及有期徒
    刑之執行完畢，有臺灣高等法院被告前案紀錄表附卷可憑，
    其於有期徒刑執行完畢後之5年內，故意再犯有期徒刑以上
    之本罪，為累犯，應依法加重其刑。又被告幫助他人犯罪，
    應依刑法第30條第2項規定，按正犯之刑減輕之。爰審酌近
    年來詐欺集團橫行，受害者眾，造成人心惶惶，社會不安，
    被告任意提供帳戶供他人作為實施詐欺取財犯罪之用，使警
    察機關難以追查詐欺集團，致損害社會金融體系及妨礙民眾
    對他人之信賴，其犯罪所生之危害非輕，兼衡本件被害人因
    遭詐騙而匯入被告帳戶之金額，及被告犯後飾詞卸責，難見
    已有悔悟之心之犯後態度等一切情狀，量處如主文所示之刑
    。因被告行為後，中華民國九十六年罪犯減刑條例於96年7
    月4日公布，於同年月16日施行，查被告本件犯行係在96年4
    月24日以前，且非中華民國九十六年罪犯減刑條例第3條所
    示不得減刑之罪，爰依中華民國九十六年罪犯減刑條例第2
    條第1項第3款，減其刑期二分之一。
據上論斷，應依刑事訴訟法第299條第1項前段，刑法第30條、第
339條第1項、第47條第1項，刑法施行法第1條之1，中華民國罪
犯減刑條例第2條第1項第3款、第7條，判決如主文。
本案經檢察官謝雨青到庭執行職務。
中    華    民    國    97    年    1     月    22    日
                  刑事第七庭  審判長  法  官 羅永安
                                      法  官 紀佳良
                                      法  官 王昌鑫
以上正本證明與原本無異。
如不服本判決，應於判決送達後10日內，向本院提出上訴書狀，
上訴書狀應「敘述具體上訴理由」，並按他造當事人之人數附繕
本。「切勿逕送上級法院」。
告訴人或被害人對於判決如有不服具備理由請求檢察官上訴者，
其上訴期間之計算係以檢察官收受判決正本之日期為準。
中    華    民    國    97    年    1     月    22    日
                                      書記官 魏嘉信


司法院資訊處製作；財團法人民間司法改革基金會備份。
